【裁判字號】    92,上更(一),38
【裁判日期】    920319
【裁判案由】    重利
【裁判全文】
臺灣高等法院刑事判決                          九十二年度上更(一)字第三八號
    上  訴  人
    即  被  告  丁○○
                戊○○
                庚○○
右列上訴人因重利案件，不服臺灣桃園地方法院八十五年度易字第五四０八號，中華
民國八十七年四月十六日第一審判決（起訴案號：臺灣桃園地方法院檢察署八十五年
度偵字第一三四八二號）提起上訴，經判決後，由最高法院發回更審，本院判決如左
：
    主  文
原判決關於丁○○、戊○○部分及庚○○重利暨定應執行刑部分均撤銷。
丁○○共同以乘他人急迫，貸以金錢，而取得與原本顯不相當之重利為常業，處有期
徒刑壹年，緩刑肆年。扣案如附表三（除編號五以外）所示之物均沒收。
戊○○、庚○○均無罪。
    事  實
一、緣林玉真（通緝中）夥同其原配偶丙○○（已判刑確定），由丙○○對外以「小
    陳」之名義，在桃園縣利用刊登報紙分類廣告招攬需款濟急之客戶，並以000
    000000號行動電話及000000000號呼叫器為聯絡工具，在桃園縣
    平鎮市○○街和平巷二十四號經營地下錢莊（無店號名稱），並自八十五年八月
    中旬起，以每月薪資新台幣（下同）二萬元之代價僱用丁○○（林玉真之弟）擔
    任該地下錢莊收取帳款之工作。詎丁○○即自受僱之日起，與林玉真、丙○○共
    同基於常業重利之犯意，以借每萬元，十日一期，收取利息一千五百元至二千四
    百元，並採先行扣除期前利息交付借款之方式（即預扣利息一千五百元至二千四
    百元，實際本金僅為八千五百元至七千六百元，換算月息應為百分之五十三至百
    分之九十五），向前來借款之人取得與原本不相當之重利，復索取其國民
    或
    上開手法及分工方式，乘周崇俊、甲○○、彭聖浩、乙○○、辛○○、李永生、
    丑○○、楊錦泳、呂曉萍、己○○急迫之際貸與金錢，而收取與原本顯不相當之
    重利（借款時間、金額、利率、已繳利息次數，詳如附表一所示），並以之為常
    業。嗣於八十五年十月二十二日下午五時二十分許，經警循線在桃園縣桃園市○○○街二０三號四樓查獲丁○○與丙○○二人，隨即至桃園縣平鎮市○○街和平
    巷三十一號庚○○及戊○○住處（未參與共犯）及同縣市○○街和平巷二十四號
    丙○○等人所營之地下錢莊內，起出丙○○等人所有供犯常業重利罪所用如附表
    三所示之物及其他如非被告所有附表四所示之物。
二、案經桃園縣警察局桃園分局報請臺灣桃園地方法院檢察署檢察官偵查起訴。
    理  由
甲、有罪部分：
一、上訴人即被告（下稱被告）丁○○雖於本院調查、審判期日，經合法傳喚而均未
    到庭，惟據其於原審及本院前審中之陳述，則坦承其於八十五年八月中旬起受僱
    於丙○○、林玉真負責收款之事實，然矢口否認有重利之犯行，並辯稱：渠不知
    丙○○、林玉真在經營地下錢莊云云。
二、經查：
    (一)關於共同被告丙○○、林玉真經營地下錢莊，利用刊登報紙分類廣告招攬需款
      濟急之客戶聯絡，並自八十五年八月中旬起以二萬元之代價僱用被告丁○○擔
      任收取帳款之工作，共同乘前來借款者急迫之際貸以金錢而取得與原本顯不相
      當重利之事實，業據共同被告丙○○於警、偵訊中供認不諱（見偵查卷，第十
      五頁背面至第十六頁、第八八頁背面至第八九頁），核與被害人周崇俊、甲○○、彭聖浩、乙○○、辛○○、李永生、丑○○、楊錦泳、呂曉萍、己○○於
      警訊中指證透過報紙廣告向該地下錢莊重利借貸等情相符。而質諸被告丁○○
      於警、偵訊及原審審訊時亦坦承受僱於丙○○負責收款等事宜（見偵查卷，第
      三六頁背面、第九０頁背面；原審卷，第一０一、一四一、一六四頁、），並
      有附表三、四所示證物扣案可稽及贓物領據（身分證、
      報影本附卷為憑（見偵查卷、第四０、四四、四六、四八、五三、五五、五七
      、五九、六二、六五、六七頁、第六九至七二頁），應堪予採信。
    (二)被告丁○○雖於本院前審辯稱：渠不知丙○○、林玉真在經營地下錢莊云云，
      然被告丁○○既負責收取帳款，勢必就各債務人所積欠帳款之內容知之甚詳，
      否則何據以索討本金、利息，則此間之高利顯而易見，衡情焉有不知之理。況
      被告丁○○係林玉真之胞弟，與丙○○、林玉真夫婦關係甚密，丙○○、林玉
      真亦無不告知實情，並要求其討債時小心謹慎，均足認被告所辯，顯係避重就
      輕之詞，不足採信。
    (三)按刑法第三百四十四條重利罪成立之要件，其中取得與原本顯不相當之重利，
      係指就原本利率、時期核算及參酌當地之經濟狀況，較之一般債務之利息，顯
      有特殊之超額者而言。此項犯罪，固須對於特定人為之，始能成立。至若明知
      社會上有因急迫而舉債濟急，及因輕率或無經驗而從事舉債之情形，預定苛刻
      條件，一俟他人告貸，藉以博取重利，為常業者，雖非對於特定人乘機利用，
      不能謂非對於一般人具有犯罪之概括犯意，則其犯有前項法條所載情事，即應
      論以同法第三百四十五條之罪，最高法院二十七年度上字第五二０號著有判例
      可資參照。是被告丁○○與雇主即共同被告丙○○、林玉真經營地下錢莊，對
      被害人周崇俊等人有重利犯行，誠如前述，則渠等既刊登廣告招攬需款濟急之
      顧客貸以金錢，以期每借一萬元，十日一期，收取一千五百元至二千四百元之
      重利（換算月息即高達百分之五十三至百分之九十五），揆諸前開判例所揭之
      旨，自應論以刑法第三百四十五條之罪。至被告丁○○於原審中另辯稱：渠受
      僱於丙○○，月薪二萬元，上晚班。白天我與林慶川做木工云云，惟查刑法所
      謂「常業」，指反覆以同種類行為為目的之社會活動之職業性犯罪而言，至於
      犯罪所得之多寡，是否恃此犯罪為唯一之謀生職業，則非所問，縱另兼有其他
      職業，仍無礙於該常業犯罪之成立。徵以被告丁○○既明知重利等情，仍受僱
      於地下錢莊而有收款、支薪之事實，已足證其與共同被告丙○○、林玉真有犯
      意聯絡及行為分擔，且均係反覆以趁人急迫貸與金錢並重利盤剝為其日常生活
      之事業，並恃此維生，係以之為常業無疑。
    綜上所述，被告丁○○所執辯解，無非圖卸罪責之詞，不足採信。本件事證明確
    ，其犯行堪予認定，應依法論科。
三、核被告丁○○所為，係犯刑法第三百四十五條以犯重利罪為常業罪。又被告丁○○與共同被告丙○○、林玉真間，自其受僱之八十五年八月中旬起，有犯意聯絡
    與行為分擔，為共同正犯。又公訴人起訴事實雖另指被告丁○○涉犯對被害人子
    ○○重利之犯行，惟查，被害人子○○於警訊中所指借貸時間係八十五年五月十
    五日，繳息二期（一期十天）即跑路（見偵查卷，第四九頁背面），顯見與被告
    丁○○加入地下錢莊重利經營、支薪之八十五年八月中旬無涉，自難遽認被告丁○○為此共犯，惟公訴人既認此部份與前揭論罪科刑部分，同為以犯重利罪為常
    業罪之一部，爰不另為無罪之諭知。至原審判決併辦被告丁○○等對如附表二所
    示被害人等重利之犯行部分，亦查無積極或輔助證據足資證明係在被告丁○○受
    僱之八十五年八月中旬後所發生之借貸或繳息，殊難認定被告丁○○此部份之犯
    行，均附此敘明。
四、原審以被告丁○○犯罪事證明確，予以論科，固非無見。惟查：(1)本件借貸既係
    採先行扣除期前利息交付借款之方式，是以核計利率時，本金應以實際交付者為
    準，再行計息，原審疏未注意，致利率核計有誤，即有未洽。又依附表一所示被
    害人所述，除一般多以每萬元，十日一期，收取利息一千五百元至二千元外，尚
    有收取利息二千四百元者（即辛○○部分），是原審漏未審酌於此，致認定利率
    之範圍亦有誤，自有未當；(2)綜觀卷證，顯乏積極或輔助證據足證被告丁○○有
    對被害人子○○及附表二所示被害人等重利之犯行，原審未詳審酌，遽認此部分
    亦成立犯罪，亦有未合。被告丁○○上訴意旨否認犯罪，雖無理由，惟原判決既
    有上開可議，仍應由本院將原判決關於被告丁○○部分撤銷改判，爰審酌被告丁○○共同經營地下錢莊，妨害金融秩序，重利剝削他人，造成借款人沈重之負擔
    ，惟衡量其等素行尚佳，受僱他人始參與本件犯罪，參與之時程非長，及其犯罪
    之動機、目的、手段、犯罪所得、犯罪後態度等一切情狀，量處如主文第二項所
    示之刑，以示懲儆。末衡酌被告丁○○素行良好，前未曾犯罪受有期徒刑以上刑
    之宣告，有本院被告全國前案紀錄表在卷可稽，其因一時失慮，偶罹刑典，經此
    刑之宣告後，應知警惕而無再犯之虞，本院因認暫不執行其刑為適當，爰併予以
    宣告緩刑四年，以勵自新。扣案如附表三所示之物（除編號五之本票，因被告尚
    未行使質權取償前，所有權仍屬於債務人所有，僅所有權受限制，非被告所有，
    如將來清償債務，被告應將本票返還，故不得沒收，最高法院八十八年台非二九
    三判決參照）為被告所有，且係供犯罪所用或所得之物，應依刑法第三十八條第
    一項第二款、第三款規定宣告沒收之。另扣案如附表四所示之物，因非屬違禁物
    ，又非被告所有，核與沒收之要件不合，自毋庸宣告沒收，併此敘明。
五、被告丁○○經合法傳喚，無正當理由未到庭，爰不待其陳述，逕行判決。
乙、無罪部分：
一、公訴意旨另以：被告庚○○、戊○○共同基於常業重利之犯意，參與前揭地下錢
    莊之經營，因認被告二人亦涉犯刑法第三百四十五條以犯重利罪為常業之罪嫌云
    云。
二、按犯罪事實應依證據認定之，無證據不得推定其犯罪事實；又不能證明被告犯罪
    者，應諭知無罪之判決，刑事訴訟法第一百五十四條、第三百零一條第一項分別
    定有明文。而事實之認定，應憑證據，如未能發現相當證據，或證據不足以證明
    ，自不能以推測或擬制之方法，為裁判基礎；且認定被告犯罪事實所憑證據，雖
    不以直接證據為限，即間接證據亦包括在內，然不論直接證據或間接證據，其為
    訴訟上之證明，須於通常一般之人均不致有所懷疑，而得確信其為真實之程度者
    ，始得據為有罪之認定，倘其證明尚未達到此一程度，而有合理之懷疑存在而無
    從使事實審法院得有罪之確信時，即應由法院為諭知被告無罪之判決，最高法院
    四十年度台上字第八六號、七十六年度台上字第四九八六號分別著有判例足供參
    照。
三、本件公訴人認被告庚○○、戊○○亦涉有常業重利之犯嫌，無非係以共同被告林
    玉真、丙○○等人所經營地下錢莊之借款人資料袋九百十一袋、單
    四編號一、二、三、四、五、六所示之物），均係在被告庚○○、戊○○位於桃
    園縣平鎮市○○街和平巷三十一號住處內查獲，為其主要論據。惟訊據被告庚○○、戊○○則均堅決否認有何重利之犯行，被告庚○○並辯稱：林玉真拿資料來
    時，渠出外工作，渠不知道。渠係在五點多回家，約一個多小時後，丙○○帶警
    察來查獲等語。被告戊○○則辯稱：伊等不是一直提供放置場所，係警察查獲當
    天下午，伊姊姊林玉真覺得會出事，才拜託伊讓她放這些東西，大概放了幾個小
    時，丙○○就帶警察來查獲等語。
四、經查：
    (一)共同被告丙○○於八十五年十月二十二日為警查獲經營地下錢莊，在警訊時供
      稱：平鎮市○○街和平巷二十四號係渠與其前妻、小孩住處及經營地下錢莊之
      地點，因平時通訊之暗號若扣機沒有馬上回電就是出事了，故渠敢肯定在庚○○家中被查扣渠經營地下錢莊之部分資料，是林玉真提過去藏在庚○○家裏。
      渠住處與庚○○處所係對面而已，他們夫婦沒有插暗股或共同經營錢莊等語（
      見偵查卷，第十六頁背面）；而訊之被告庚○○、戊○○亦堅決否認經營該地
      下錢莊，被告庚○○於八十五年十月二十三日偵查初訊時並指稱：「（為何（
      丙○○經營地下錢莊）資料在你家？）是昨天林玉真把資料拿過來，說要寄放
      」；被告戊○○則稱：「（為何要讓林玉真寄（被查扣之資料）？）因他太太
      林玉真是我姊姊」等語（同上偵卷，第九０頁、第九一頁背面），顯見係共同
      被告丙○○等人為前開貸款之重利行為後，共同被告林玉真於丙○○遭查獲，
      經通訊暗號感覺有異，怕警方至其住處搜查，而將前開部分放款資料寄藏於被
      告庚○○、戊○○前開處所，被告庚○○、戊○○夫婦則礙於親戚關係，提供
      處所給予林玉真寄藏甚明。又被告庚○○、戊○○雖於原審及本院前審供稱：
      有一部分資料係之前拿過來云云，惟此核與前開事證不符，已難採信。且退步
      觀之，被告庚○○就指此部份資料時亦同時辯稱：渠平常外出作裝潢工作，並
      不知情，被告戊○○則辯稱：因為是封著的東西，渠沒有拆開來看等語，顯係
      否認知情此為重利相關資料，亦難遽此為被告二人不利之認定。
    (二)按刑法上之幫助犯，係指以幫助之意思，對於正犯資以助力，使犯罪易於達成
      而言，故所謂幫助犯者，須於他人實施犯罪之前或犯罪之際，予以助力，使之
      易於實施或完成犯罪行為之謂，故以事先幫助或事中幫助為限，若於他人犯罪
      完成後，予以助力，即學說上所謂事後幫助，除法律別有處罰規定外，不成立
      幫助犯。觀諸被告庚○○、戊○○住處所扣得之借款人資料袋九百十一袋、單
      、九及附表四編號一、二、三、四、五、六所示之物），顯均係共同被告丙○○等人向被害人達成借貸協議後所索取（或衍生）之物品（國民身分證、
      、本票、執行命令等）或登載之事項（帳冊、收支簿等），在客觀上，隱匿上
      開物品僅係防範已為重利行為之曝光，並非使重利犯罪易於達成，是若被告庚○○、戊○○確有故意隱匿上開物品，應依刑法第一百六十五條之隱匿他人刑
      事證據罪論擬，並非逕以重利罪之幫助犯處斷，方為適法。
五、綜上所述，公訴人雖指被告庚○○、戊○○亦涉犯刑法第三百四十五條以犯重利
    罪為常業之罪嫌，然因存卷之相關事證尚不足使本院得被告有罪之確信，自難遽
    以上開罪名相繩，此外，復查無其他積極證據足資證明被告二人有重利或幫助重
    利之犯行，原審疏未詳查，仍予以論罪科刑，於法即有未合，被告庚○○、戊○○上訴意旨執此指摘原判決不當，為有理由，應由本院將原判決關於戊○○部分
    及庚○○重利暨定應執行刑部分撤銷，予以改判，另諭知被告二人無罪之判決，
    以免冤抑。
六、至被告庚○○、戊○○是否涉犯刑法第一百六十五條之隱匿他人刑事證據罪，因
    不在本件起訴範圍內，本院無從予以審酌，應由檢察官另行偵辦。
據上論斷，刑事訴訟法第三百七十一條、第三百六十九條第一項前段、第三百六十四
條、第三百零一條第一項、第二百九十九條第一項前段，刑法第二十八條、第三百四
十五條、第七十四條第一款、第三十八條第一項第二款，罰金罰鍰提高標準條例第一
條前段，判決如主文。
本案經檢察官施慶堂到庭執行職務。
中    華    民    國    九十二    年       三       月       十九       日
                              臺灣高等法院刑事第三庭
                                  審判長法  官  張  連  財
                                        法  官  張  傳  栗
                                        法  官  黃  金  富
右正本證明與原本無異。
如不服本判決應於收受送達後十日內向本院提出上訴書狀，其未敘述上訴之理由者並
得於提起上訴後十日內向本院補提理由書（均須按他造當事人之人數附繕本）。
                                        書記官  江  采  廷
中    華    民    國    九十二    年       三       月       二十       日
附錄：本判決論罪科刑法條全文
刑法第三百四十四條
乘他人急迫、輕率或無經驗，貸以金錢或其他物品，而取得與原本顯不相當之重利者
，處一年以下有期徒刑、拘役或科或併科一千元以下罰金。
刑法第三百四十五條
以犯前條之罪為常業者，處五年以下有期徒刑，得併科三千元以下罰金。
附表一
┌───┬───┬──────┬──────┬─────┬───────┐
│借款人│借  款│  借款金額  │利息        │繳息次數（│備註          │
│      │時  間│ （新台幣） │            │含預扣該次）              │
├───┼───┼──────┼──────┼─────┼───────┤
│周崇俊│7.20.│二萬元（實收│四千元（１０日│      ９次│丁○○於8.中│
│      │      │一萬六千元）│）          │          │旬始參與共犯  │
├───┼───┼──────┼──────┼─────┼───────┤
│王興誠│7.15.│四萬元（實收│八千元（１０日│      １０次│丁○○於8.中│
│      │      │三萬二千元）│）          │          │旬始參與共犯  │
├───┼───┼──────┼──────┼─────┼───────┤
│彭聖浩│10.12.│五萬元（實收│一萬元（１０日│      １次│              │
│      │10.18.│四萬元）    │）          │          │              │
├───┼───┼──────┼──────┼─────┼───────┤
│乙○○│7.1.│五萬元（實收│八千元（１０日│      次│丁○○於8.中│
│      │      │四萬二千元）│）          │          │旬始參與共犯  │
├───┼───┼──────┼──────┼─────┼───────┤
│辛○○│10.│十萬元（實收│二萬四千元（│      １次│              │
│      │      │七萬六千元）│１０日）      │          │              │
├───┼───┼──────┼──────┼─────┼───────┤
│李永生│9.2.│五萬元（實收│一萬元（１０日│      ５次│              │
│      │      │四萬元）    │）          │          │              │
├───┼───┼──────┼──────┼─────┼───────┤
│丑○○│10.16.│二萬五千元（│五千元（１０日│      １次│              │
│      │      │實收二萬元）│）          │          │              │
├───┼───┼──────┼──────┼─────┼───────┤
│癸○○│7.│三萬元（實收│六千元（１０日│      ９次│丁○○於8.中│
│      │      │二萬四千元）│）          │          │旬始參與共犯  │
├───┼───┼──────┼──────┼─────┼───────┤
│呂曉萍│5.13.│二萬元（實收│四千元（１０日│      次│丁○○於8.中│
│      │      │一萬六千元）│）          │          │旬始參與共犯  │
├───┼───┼──────┼──────┼─────┼───────┤
│己○○│9.16.│四萬元（實收│六千元（１０日│      １次│              │
│      │      │三萬四千元）│）          │          │              │
└───┴───┴──────┴──────┴─────┴───────┘
附表二
劉永珍、賴麗娥、潘玉瑾、陳玉枝、賴清標、張瑞華、王福春、壬○○、蕭崑鎮、陳
麗蘋、王興圳、林建中、許枝昌、陳振豐、張慶平、鄭榮麒、溫永暉、駱成勳、吳泰
美、廖俊彥、徐雲虹、黃麗英、趙銘德、黃萬生、鄭姍媚、黃隆水、陳福修、林東貴
鍾英宏、羅煥武、簡石泉、張方蘭、許凱銘、葉秀城、洪玉英、郭桂梅、劉文展、巫
萬清、孫玉玲、鍾美玲、朱國海、沈志行、曾學淦、潘阿戀、尤雅惠、許金珠、楊福
仁、張繼堯、楊古香明、朱美惠、朱忠平、林金金、伍梅英、徐信鈺、徐煥治、吳文
章、劉學遠、臣陳彩琴、鄭仁綱、邱豐泉、張源清、黃貴珍、張志湧、金美珠、朱光
德、張留、鍾德炎、詹昭裕、劉榮森、謝明德、程義正、黃守輝、許宗德、李文義、
孔祥偉、李吉賢、彭久妹、李月琴、池清藤、何慧美、寅○○、邱緩纓、范姜新枝、
曾吳玉球、劉麗萍
附表三
編號一、借款人資料袋九十一袋。           （被告所有，供犯罪所用）
編號二、變造李明進、彭鏡忠駕照影本二枚。 （被告所有，供犯罪所用）
編號三、變造朱美惠駕照影本一枚。         （被告所有，供犯罪所用）
編號四、丙○○、林玉真印章各一個。       （被告所有，供犯罪所用）
編號五、本票七十七張。
編號六、供借放款新台幣二萬五千元。       （被告所有，供犯罪所用）
編號七、帳冊二本。                       （被告所有，供犯罪所用）
編號八、收支簿八本。                     （被告所有，供犯罪所用）
編號九、電話簿三本。                     （被告所有，供犯罪所用）
編號十、客戶印章十三枚。                 （被告所有，供犯罪所用）
附表四
編號一、單護照八本。                   （為借款人供擔保借款所用）
編號二、單身分證十五枚。               （為借款人供擔保借款所用）
編號三、民事執行通知四份。
編號四、支付命令二份。
編號五、俞平貴存摺一本。               （俞平貴所有）
編號六、俞平貴代收票據簿一本。         （俞平貴所有）


司法院資訊處製作；財團法人民間司法改革基金會備份。
